---
title: "Tarea 2"
author: "Luis Eduardo Jiménez del Muro - Lenin Adair Quezada Gómez"
date: today
format: 
  html:
    embed-resources: true
    toc: true
    code-link: true
    theme: 
      light: minty
      dark: darkly
---

### Paqueterías

```{r}
#| message: false
library(tidyverse)
library(tsibble)
library(feasts)
library(fable)
library(tsibbledata)
library(fpp3)
library(plotly)
```

## Recopilar las series de tiempo

```{r}
data1 <- tidyquant::tq_get(
  x    = "CLVMNACSCAB1GQIT",
  get  = "economic.data",
  from = "1997-01-01"
)

data2 <- aus_production |> 
  select(Cement)

data1
data2

```

### Ajustar tabla del PIB de Italia 1

```{r}
data1 <- data1 |> 
  mutate(date = yearquarter(date)) |> 
  as_tsibble(
    index = date,
    key   = symbol
  )

data1
```

## Gráficar las series

```{r}
data1 |> 
  autoplot(price)

data2 |> 
  autoplot(Cement)
```

## Establecer datos de entrenamiento y gráficas

```{r}
data1_train <- data1 |> 
  filter_index(. ~ "2018 Q1")

data2_train <- data2 |> 
  filter_index(. ~ "2000 Q1")

p1 <- data1_train |> 
  autoplot() +
  labs(
    title = "Serie de tiempo del PIB de Italia",
    y = "PIB"
  )

p2 <- data2_train |> 
  autoplot() +
  labs(
    title = "Serie de tiempo de la producción de cemento en Australia",
    y = "CEMENTO"
  )
 
ggplotly(p1, dynamicTicks = TRUE) |> 
  rangeslider()
 
ggplotly(p2, dynamicTicks = TRUE) |> 
  rangeslider()
```

### Gráficas de Estacionalidad

```{r}
data1_train |> 
  gg_season() |> 
  ggplotly()

data2_train |> 
  gg_season() |> 
  ggplotly()
```

### Descomposición de las series

```{r}
data1_train |> 
  model(stl = STL(price, robust = TRUE)) |> 
  components() |> 
  autoplot() |> 
  ggplotly()

data2_train |> 
  model(stl = STL(Cement, robust = TRUE)) |> 
  components() |> 
  autoplot() |> 
  ggplotly()
```

### Datos de entrenamiento con transformación logarítmica.

```{r}
data1_train |> 
  autoplot(log(price)) +
  ggtitle("Log del PIB de Italia")

data2_train |> 
  autoplot(log(Cement)) +
  ggtitle("Log de la producción de cemento en Australia")
```

### Descomposición de la producción de cemento en Australia con transformación logarítmica

```{r}
data1_train |> 
  model(stl = STL(log(price), robust = TRUE)) |> 
  components() |> 
  autoplot() |> 
  ggplotly()

data2_train |> 
  model(stl = STL(log(Cement), robust = TRUE)) |> 
  components() |> 
  autoplot() |> 
  ggplotly()
```

## Modelos de pronósticos

```{r}
data1_fit <- data1_train |> 
  model(
    naive = NAIVE(price),
    snaive = SNAIVE(price),
    drift = RW(price ~ drift()),
    stlf = decomposition_model(
          STL(price ~ season(window = "periodic"), robust = TRUE),
          RW(season_adjust ~ drift())
    ),
    data1_AAdA = ETS(price ~ error("A") + trend("Ad") + season("A")),
    stl_ets = decomposition_model(
      STL(price, robust = TRUE),
      ETS(season_adjust ~ error("A") + trend("A") + season("N"))
    )
  )

data2_fit <- data2_train |> 
  model(
    naive = NAIVE(log(Cement)),
    snaive = SNAIVE(log(Cement)),
    drift = RW(log(Cement) ~ drift()),
    stlf = decomposition_model(
          STL(log(Cement) ~ season(window = "periodic"), robust = TRUE),
          SNAIVE(season_year),
          RW(season_adjust ~ drift())
    ),
    data1_AAN = ETS(log(Cement) ~ error("A") + trend("A") + season("A")),
    stl_ets = decomposition_model(
      STL(Cement, robust = TRUE),
      ETS(season_year ~ error("A") + trend("N") + season("M")),
      ETS(season_adjust ~ error("A") + trend("Ad") + season("N"))

    )
  )

data1_fit
data2_fit
```

### Errores

```{r}
accuracy(data1_fit) |> 
  arrange(MAPE)

accuracy(data2_fit) |> 
  arrange(MAPE)
```

### P-Values

```{r}
data1_fit |> 
  augment() |> 
  features(.innov, ljung_box, lag=10)

data2_fit |> 
  augment() |> 
  features(.innov, ljung_box, lag=8)
```

### Diagnóstico de residuos de los mejores modelos para el PIB de Italia

```{r}
data1_fit |> 
  select(stl_ets) |> 
  gg_tsresiduals()

data1_fit |> 
  select(data1_AAdA) |> 
  gg_tsresiduals()
```

## Diagnóstico de residuos de los mejores modelos para la producción de cemento en Australia

```{r}
data2_fit |> 
  select(stl_ets) |> 
  gg_tsresiduals()

data2_fit |> 
  select(data1_AAN) |> 
  gg_tsresiduals()
```

## Pronósticos con los datos de entrenamiento

```{r}
data1_fc <- data1_fit |> 
  forecast(h = 23)

data2_fc <- data2_fit |> 
  forecast(h = 41)

data1_fc
data2_fc
```

```{r}
data1_fc |> 
  autoplot(data1 |> filter_index("2016 Q1" ~ .), size = 1) +
  facet_wrap(~ .model, ncol = 3) +
  theme(legend.position = "none")

data2_fc |> 
  autoplot(data2 |> filter_index("1995 Q1" ~ .), size = 1) +
  facet_wrap(~ .model, ncol = 3) +
  theme(legend.position = "none")
```

## Errores del pronóstico estimados

```{r}
data1_fc |> 
  accuracy(data1) |> 
  select(.model:.type, MAPE, RMSE, MAE, MASE) |> 
  arrange(MAPE)

data2_fc |> 
  accuracy(data2) |> 
  select(.model:.type, MAPE, RMSE, MAE, MASE) |> 
  arrange(MAPE)
```

## Pronósticos al futuro

```{r}
data1_fit2 <- data1 |> 
  model(
    drift = RW(price ~ drift())
  )

data2_fit2 <- data2 |> 
  model(
    data1_AAN = ETS(log(Cement) ~ error("A") + trend("A") + season("A"))
  )

data1_fc_fut <- data1_fit2 |> 
  forecast(h = "3 years")

data2_fc_fut <- data2_fit2 |> 
  forecast(h = "7 years")

data1_fc_fut |> 
  autoplot(data1)

data2_fc_fut |> 
  autoplot(data2)
```

## Pronósticos ARIMA

### 1. Graficar los datos e identificar datos inusuales

```{r}
data1 |> 
  autoplot(price)

data2 |> 
  autoplot(Cement)
```

La serie 1 tiene una caída drástica en el 2020 por la pandemia, sin embargo, se recupera rápidamente. No muestra más patrones inusuales. No requiere transformación.

La serie 2 tiene tendencia a la alza y no muestra valores atípicos. La varianza incrementa un poco, por lo que sería bueno una Box-Cox.

### 2. Realizar transformaciones.

```{r}
lambda <- data2 |>
  features(Cement, features=guerrero) |> 
  pull(lambda_guerrero)

lambda
```

```{r}
data2 |> 
  autoplot(box_cox(Cement, lambda))
```

### 3. Revisar si la serie es estacionaria.

La gráfica de la serie 1 no muestra ninguna característica de las series estacionarias, por lo tanto, realizar una diferenciación.

La gráfica de la serie 2 no muestra ninguna característica de las series estacionarias, por lo tanto, realizar una diferenciación estacionaria.

```{r}
data1_diff <- data1 |> 
  mutate(
    'serie_diff' = difference(price, 1)
  ) |>
  select(serie_diff)

data2_diff <- data2 |> 
  mutate(
    'serie_diff' = difference(difference(box_cox(Cement, lambda), 12), 1) # 12 porque la estacionalidad es anual
  ) |>
  select(serie_diff)

data1_diff |> 
  autoplot(serie_diff)

data2_diff |> 
  autoplot(serie_diff)
```

### 4. Revisar las gráficas de las funciones ACF y PACF y decidir los órdenes p,q.

```{r}
data1_diff |> 
  gg_tsdisplay(serie_diff, plot_type = "partial")

data2_diff |> 
  gg_tsdisplay(serie_diff, plot_type = "partial")
```

Con las gráficas PACF y ACF se definen los siguientes modelos:

-   Serie 1: ARIMA(0, 0, 0).
-   Serie 2: ARIMA(2, 0, 2), o incluso ARIMA(2, 0, 5)

### 5. Ajuste de modelos y comparar vs otros.

```{r}
data1_diff_fit <- data1 |> 
  model(
    arima000 = ARIMA(price ~ pdq(0,0,0) + PDQ(0,0,0)),
    auto = ARIMA(price ~ PDQ(0,0,0)),                    # Dejar que R automáticamente elija el modelo.
    arima100 = ARIMA(price ~ pdq(1,0,0) + PDQ(0,0,0)),
    arima101 = ARIMA(price ~ pdq(1,0,1) + PDQ(0,0,0)),
    arima001 = ARIMA(price ~ pdq(0,0,1) + PDQ(0,0,0))
    )

data2_diff_fit <- data2 |> 
  model(
    auto = ARIMA(Cement),  # Dejar que R automáticamente elija el modelo.
    arima202 = ARIMA(Cement ~ pdq(2,0,2) + PDQ(2,0,2)),
    arima205 = ARIMA(Cement ~ pdq(2,0,5) + PDQ(2,0,5)),
    arima100 = ARIMA(Cement ~ pdq(1,0,0) + PDQ(1,0,0)),
    arima101 = ARIMA(Cement ~ pdq(1,0,1) + PDQ(1,0,1)),
    arima001 = ARIMA(Cement ~ pdq(0,0,1) + PDQ(0,0,1))
    )

data1_diff_fit |> 
  glance() |> 
  arrange(AICc)

data2_diff_fit |> 
  glance() |> 
  arrange(AICc)
```

### 6. Diagnóstico de Residuos

```{r}
data1_diff_fit |> 
  select(auto) |> 
  gg_tsresiduals()

data2_diff_fit |> 
  select(auto) |> 
  gg_tsresiduals()
```

```{r}
data1_diff_fit |> 
  select(auto) |> 
  augment() |> 
  features(.innov, ljung_box, lag = 10) |> 
  mutate(residuos_autocorrelacionados = if_else(lb_pvalue >=0.05, "No autocorrelación", "Autocorrelacionados"))

data2_diff_fit |> 
  select(auto) |> 
  augment() |> 
  features(.innov, ljung_box, lag = 10) |> 
  mutate(residuos_autocorrelacionados = if_else(lb_pvalue >=0.05, "No autocorrelación", "Autocorrelacionados"))
```

Los residuos no estan autocorrelacionados y los p-values son bastante altos, por lo tanto, son ruido blanco.

fit %>% forecast(h=12) %>% autoplot(eu_retail)

### Realizar pronósticos

#### Pronósticos Serie 1

```{r}
fit1 <- data1 |> 
  model(
    auto = ARIMA(price ~ PDQ(0,0,0))
  )

# ETS
data1_fc_fut |> 
  autoplot(data1)

# ARIMA
fit1 |> 
  forecast(h = "3 years") |> 
  autoplot(data1)
```

#### Pronósticos Serie 2

```{r}
fit2 <- data2 |> 
  model(
    auto = ARIMA(Cement)
  )

# ETS
data2_fc_fut |> 
  autoplot(data2)

# ARIMA
fit2 |> 
  forecast(h = "7 years") |> 
  autoplot(data2)
```
